【裁判字號】    99,易,1052
【裁判日期】    990617
【裁判案由】    妨害婚姻
【裁判全文】
臺灣臺中地方法院刑事判決              99年度易字第1052號
公  訴  人  臺灣臺中地方法院檢察署檢察官
被      告  丁○○
上列被告因妨害婚姻案件，經檢察官提起公訴（98年度偵字第
29770號），本院判決如下：
    主  文
丁○○無罪。
    理  由
一、公訴意旨略以:丙○○（其所涉通姦罪部分，業據告訴人甲○○於偵查中具狀撤回告訴，另由檢察官以99年度偵字第22
    46號另為不起訴處分確定）與告訴人甲○○係夫妻，且婚姻
    關係存續中，為有配偶之人。被告丁○○與丙○○於97年間
    認識，並進而交往，於98年初始悉丙○○為有配偶之人，竟
    仍基於與有配偶之人相姦之犯意，於民國98年8月間某日，
    在臺中市第七期重劃區附近之某汽車旅館內為通姦、相姦之
    行為1次。嗣於98年9月21日，告訴人甲○○無意間查閱丙○○之行動電話，發現內有以行動電話錄影功能所攝被告丁○○與丙○○之性行為錄影檔案，始知上情而提出告訴。因認
    被告丁○○涉犯刑法第239條後段之相姦罪嫌等語。
二、證據能力：
（一）按違法取證得大別分為以公權力違法取證及私人違法取證
      二類，然不論其型態為何，就是否排除該違法取得之證據
      而言，不外均屬「抑制非法取證」與「抑制犯罪」二目的
      之權衡。我國現行刑事訴訟法制，就私人違法取證是否應
      予排除，併其排除範圍、排除強度為何，尚未見立法者將
      其意旨行諸法文。論者或有認為：鑑於整體法律秩序之一
      體性，若其他法律就私人違法取證之情形，設有處罰之規
      定者，為免法律秩序間之矛盾，該等處罰規定即便非證據
      能力排除之直接規定，仍應爰為證據排除之依歸。次按禁
      止採為裁判基礎之證據，並不限於刑事訴訟法明文規定者
      ，刑事訴訟法第155條第2項規定「無證據能力之證據，不
      得作為判斷之依據」，此所稱「無證據能力之證據」，除
      刑事訴訟法所明定者外，如違法取得證據所衍生、陷害教
      唆、乃至出於強暴、脅迫等不法手段取得之證人證詞，雖
      刑事訴訟法未明文規定無證據能力，但法院亦不得將之援
      引為證據，採為裁判基礎，此為自明之理。次按刑事訴訟
      法對私人取證除聲請證據保全外，並無相關程序規定。該
      法第158條之4雖規定如何就違法取得之證據決定證據能
      力有無之審酌標準，然其規範主體係「實施刑事訴訟程序
      之公務員」，無法適用於私人取證之情形。然基於前述，
      私人取證之證據亦非因缺乏刑事訴訟法規定，即得全數認
      定具有證據能力而不加以排除。就私人取證之證據於個案
      審理中是否得認定有證據能力，應兼顧基本人權之保障與
      真實之發現為目標，除取決於其取證方式是否嚴重違反憲
      法對個人基本權利保護之規定外，具體上仍有下列判斷標
      準：１、私人取證行為是否為立法者已表態予以處罰之特
      定違法行為，如違反刑法第315條之1及通訊保障及監察法
      違法錄影、錄音等；２、私人取證行為是否違反人性尊嚴
      或侵入相對人絕對私密領域；３、取得證據之方法是否出
      於詐欺、利誘、強暴、脅迫方式，並斟酌被侵害法益予以
      權衡，法院應綜合上述標準加以判斷，以決定證據能力之
      有無。又維護人性尊嚴與尊重人格自由發展，乃自由民主
      憲政秩序之核心價值。隱私權雖非憲法明文列舉之權利，
      惟基於人性尊嚴與個人主體性之維護及人格發展之完整，
      並為保障個人生活私密領域免於他人侵擾及個人資料之自
      主控制，隱私權乃為不可或缺之基本權利，而受憲法第22
      條所保障（司法院大法官釋字第603、585號解釋參照），
      而婚姻關係存續中，配偶之一方與第三人間之性行為應為
      如何之限制，以及違反此項限制，應否以罪刑相加，各國
      國情不同，應由立法機關衡酌定之。刑法第239條對於通
      姦者、相姦者處1年以下有期徒刑之規定，固對人民之性
      行為自由有所限制，此為維護婚姻、家庭制度及社會生活
      秩序所必要（司法院大法官釋字第554號解釋參照），惟
      通、相姦行為究係侵害配偶受憲法第22條所保障之何自由
      權利，是否視他方配偶之性自由為一方配偶之權利客體，
      而無關乎法律所應保障之家庭制度、婚姻制度核心，致有
      違憲法人性尊嚴保障之原則，並非無疑（司法院大法官釋
      字第569號林子儀大法官協同意見書、林永謀大法官一部
      協同、一部不同意見書參照）。關於本件公訴意旨所指以
      行動電話錄影功能拍攝之光碟影片作為證據能分，證人丙○○於偵查中已自承：當時並未告訴被告伊以手機拍攝，
      被告應該不知道伊用手機拍下性行為過程，被告並未同意
      伊拍攝等語（參見偵卷第25頁筆錄），復於本案審理時明
      確結證稱：該光碟影片畫面是伊為性行為前，先將手機放
      在床頭櫃上，並拿浴巾遮住手機螢幕的一部份，未經過被
      告丁○○同意，是伊偷拍的等語（參見本院卷第21頁反面
      至24頁筆錄），核與被告丁○○本院審理時供稱：否認與
      丙○○有發生任何性行為，2人僅為朋友關係，伊不知道
      有該段錄影之存在等語（參見本院卷第22頁、第24頁反面
      筆錄）相符。並經本院當庭勘驗卷附上開光碟，結果為：
      手機錄影畫面一開始燈光不清楚，有類似綠色小夜燈，並
      有一女子躺在床上，有類似穿脫衣服的動作，此時全螢幕
      約四分之三部分，被人持白色東西遮住畫面（經證人丙○○當庭表示，是其以浴巾遮住手機畫面，此後螢幕拍攝畫
      面約僅三分之一可看見床上情形，其餘三分之二，均為白
      色毛巾），螢幕固定架設，無調動情形等情，此有勘驗筆
      錄1份在卷可稽（附於本院卷第23頁反面至第24頁），是
      以，依畫面之初以白色浴巾遮住部分畫面，該名女子躺在
      床上，未與鏡頭有何互動，應已足見該拍攝者係自行架設
      ，且未事先告知該名女子，徵得其之同意，而攝錄該名女
      子身體隱私部位，其自嚴重侵害該名女子之隱私權，從而
      ，證人丙○○上開證述，應與事實相符，足予憑採，從而
      ，該執鏡者即證人丙○○前述以行動電話拍攝性行為畫面
      之所為，涉犯刑法第315條之1罪嫌，前揭光碟影像乃竊錄
      所得，即為私人不法取得之證據，應堪認定。本院進而審
      酌：該竊錄影像所侵害個人隱私權之情節甚為嚴重，證據
      取得之違法對被告丁○○訴訟上防禦不利益之程度甚鉅等
      情形，復參酌我國現行刑法規定刑法第315條之1無故竊聽
      竊錄罪，為3年以下有期徒刑、拘役或3萬元以下罰金之罪
      ；而刑法第239條後段相姦罪，乃1年以下有期徒刑之罪，
      復難認與公共利益有重大影響，是縱通相姦罪於實務上採
      證不易，惟依比例原則，於此情形，實不宜允許以情節較
      重之違法取得之證據，為輕罪之證明，恣意侵害他人私權
      領域，參以該光碟證據之取得並非為達取證之目的，僅係
      證人丙○○無故以錄影竊錄他人身體隱私部位，而告訴人
      丁○○在未經丙○○同意，翻動丙○○私人藏置物品而取
      得上開手機錄影記憶卡再翻錄而得，此亦經證人丙○○證
      述在卷（參見偵卷第25頁、本院卷第21頁背面筆錄），相
      較於私人因蒐證困窘，為維護權利搜集違法事證，所為之
      不法取證，有其一定正當性，即違法取證之主觀意圖，然
      本案該錄影光碟影像之取得，純係對他人恣意侵害基本權
      及私領域而犯罪所得，並無取得上主觀之相當正當性，是
      本案卷附光碟影像，應認無證據能力。
（二）另按被告以外之人於審判外之陳述，雖不符同法第159條
      之1至之4規定，而經當事人於審判程序同意作為證據，法
      院審酌該言詞陳述或書面陳述作成時之情況，認為適當者
      ，亦得為證據。又當事人、代理人或辯護人於法院調查證
      據時，知有第159條第1項不得為證據之情形，而未於言詞
      辯論終結前聲明異議者，視為有前項之同意，同法第159
      條之5亦定有明文。本件被告、檢察官於本院對於本案以
      下援引之相關證據，均未於言詞辯論終結前聲明異議，本
      院審酌本件供述證據之陳述及證據資料作成時之情況，核
      無違法取證或其他瑕疵，認以之作為證據為適當，自得做
      為證據，附予敘明。
三、按犯罪事實應依證據認定之，無證據不得認定犯罪事實；不
    能證明被告犯罪者，應諭知無罪之判決，刑事訴訟法第154
    條第2項、第301第1項分別定有明文。次按認定不利於被告
    之證據須依積極證據，苟積極證據不足為不利於被告事實之
    認定，即應為有利被告之認定，更不必有何有利之證據；又
    犯罪事實之認定，應憑證據，如無相當之證據，或證據不足
    以證明，自不得以推測或擬制之方法，以為裁判之基礎（最
    高法院30年上字第816號判例、40年台上字第86號判例可資
    參照）。次按認定犯罪事實所憑之證據，雖不以直接證據為
    限，間接證據亦包括在內，但無論其為直接或間接證據，其
    為訴訟上之證據，必須達於一般人均可得確信其為真實之程
    度，而無合理之懷疑存在時，始得據為被告有罪之認定，倘
    若犯罪事實之證明尚未達此一程度，仍有合理之懷疑存在，
    審理事實之法院即應盡職權調查證據，澄清此項合理之懷疑
    ，使之達於可得確信之程度，方為適法，否則仍不能遽為被
    告有罪之判斷（最高法院76年臺上字第4986號判例意旨可資
    參照）。而告訴人之告訴，係以使被告受刑事訴追為目的，
    是其陳述是否與事實相符，仍應調查其他證據以資審認（最
    高法院32年上字第657號、52年臺上字第1300號判例參照）
    。另檢察官對於起訴之犯罪事實，應負提出證據及說服之實
    質舉證責任，倘其所提出之證據，不足為被告有罪之積極證
    明，或其指出證明之方法，無從說服法院以形成被告有罪之
    心證，基於無罪推定之原則，自應為被告無罪判決之諭知，
    最高法院92年臺上字第128號判例亦已明揭其旨。末按共犯
    被告之自白不得作為有罪判決之唯一證據，刑法第239條之
    罪，其有配偶而與人通姦，暨相姦之人，原屬刑法上之必要
    共犯，刑事訴訟法第156條第2項規定：被告或共犯之自白，
    不得作為有罪判決之唯一證據，仍應調查其他必要之證據，
    以察其是否與事實相符。其立法旨意乃在防範被告或共犯自
    白之虛擬致與真實不符，故對自白在證據上之價值加以限制
    ，明定須藉補強證據以擔保其真實性。而所謂補強證據，係
    指除該自白本身之外，其他足以證明該自白之犯罪事實確具
    有相當程度真實性之證據而言，雖所補強者，非以事實之全
    部為必要，但亦須因補強證據之質量，與自白之相互利用，
    足使犯罪事實獲得確信者，始足當之（最高法院96年度臺上
    字第1041號判決）。
四、公訴意旨認被告丁○○涉犯與有配偶之人相姦罪嫌，無非係
    以告訴人甲○○之指述、證人即共犯丙○○偵查中之證述及
    證人丙○○與被告發生性行為時，以行動電話錄影功能拍攝
    之性交影片光碟等，為其主要論據。然訊據被告堅詞否認有
    何公訴人所指之犯行，辯稱：伊與丙○○僅為朋友關係，未
    曾發生性行為等語。
五、經查:
（一）證人即共犯丙○○為告訴人甲○○之配偶，2人於92年6月
      15日結婚，迄今2人婚姻關係存續中，業據證人丙○○與
      證人甲○○於本院審理時均自承在卷（參見本院卷第20頁
      反面、第22頁反面筆錄），並有甲○○個人戶籍資料查詢
      結果（附於偵字卷第16頁）在卷可憑，足認丙○○為有配
      偶之人。
（二）證人丙○○雖曾於偵查中陳稱：伊於97年間在華納遊戲場
      認識在該處任職之被告丁○○，之後2人交往，被告約於
      98年初才知伊有配偶，伊曾與被告在臺中七期的某家汽車
      旅館內發生性行為，最後一次發生時間應依98年9月或10
      云云（參見偵字卷第25頁），然證人丙○○於該次偵訊時
      ，拒絕以證人身分具結證述，此有偵訊筆錄在卷可稽（參
      見偵卷第26頁筆錄），則其不利於被告之上揭言詞，因未
      依法具結，無從擔保其陳述之真正，被告於本院審理時，
      雖未就該份筆錄證據能力於言詞辯論終結前聲明異議，然
      被告已明白表示，證人丙○○上開有關行性行部分之陳述
      係不實在等語（參見本院卷第24頁筆錄），本院就此部分
      尚難遽採為不利被告之認定。而證人丙○○事後於本院審
      理時，到庭結證稱：伊與被告交往時，未向被告提及伊有
      配偶，伊亦不記得與被告在臺中巿七期汽車旅館發生性行
      為之時間、亦不記得是那家汽車旅館云云（參見本院卷第
      21 頁背面頁筆錄），證人丙○○對於發生性行為之具體
      時間、地點均泛稱：時間太久，不記得等語，而證人丙○○前開證稱內容亦為被告丁○○堅詞否認，且查證人丙○○上揭證述內容，僅係簡要、單一之陳述，連行為地點亦
      不復記憶而無法查證，依證人上開證詞，自未能有何證明
      力上之特信性，礙難遽予採為被告犯罪事實之證據，而為
      不利被告之認定。證人甲○○雖證述：於97年7月間發現
      被告與丙○○交往，曾打電話告訴被告，伊與丙○○有婚
      姻關係，已有小孩，之後在丙○○手機內看見被告發送之
      我好想你、我愛你的簡訊，所以伊曾告訴被告不要和丙○○有親暱的行為，也不要單獨出去，伊妹婿曾開車跟蹤丙○○的車子，看見丙○○接送被告，後來伊開車到被告家
      樓下，看見丙○○從被告家中走出，剛睡起來的樣子，伊
      曾找被告談判，丙○○亦有向伊坦承與被告發生性行為等
      語（參見偵卷第12頁、本院卷第22頁背面、第23頁筆錄）
      ，然證人甲○○並未親自見聞被告與丙○○發生性行為，
      尚難僅憑被告與丙○○之轉述曾發生性行為，及其目睹丙○○自被告之住處離開等發現被告與丙○○交往之事實，
      而無其他如保險套、衛生紙、自行搜證之錄影光碟等物理
      性積極證據可資證明前，即遽以推斷或臆測丙○○與被告
      間必有性交之情，並進而作為認定被告確有本案起訴犯行
      之補強證據。
（三）刑法第239條相姦罪，其之構成要件行為為相姦行為，乃
      指相姦人與有配偶之人合意為婚姻關係外之性行為，是欲
      認定被告有為相姦行為，必須證明有婚姻關係外之性行為
      發生。又當場查獲姦淫之情事，依社會生活經驗顯示固不
      多見，因之法院判斷行為人有無通（相）姦犯行，雖亦不
      以姦淫當時隨即被查獲為限，然仍須有相當證據證明行為
      人確有姦淫事實為必要。本件依前述說明，可知被告丁○○與證人丙○○於97年間認識，並交往，證人丙○○為有
      配偶之人，且為被告丁○○所知悉，雖有違一般倫理，惟
      尚難以被告丁○○所為違反禮教，而為有相姦行為之推論
      。且依刑事訴訟法第154條第2項所揭示之證據裁判原則，
      仍須有積極之證據以證明被告與證人丙○○有相姦行為，
      不得僅以一般社會經驗或個人擬制推論即認定被告有相姦
      之行為，致違刑事訴訟法之無罪推定原則，本件除證人即
      共犯丙○○之單一內容不清楚之證述及告訴人甲○○之指
      述外，並無其他補強證據足證被告與證人丙○○確有性交
      行為發生，是尚無任何積極事證足資證明被告有為相姦行
      為，本院自不得以推測或擬制之方法，以為裁判之基礎。
六 綜上所述，公訴人所指之前揭證據，既未達通常一般人均不
   致於有所懷疑，得以確信被告確有與丙○○相姦之犯行，亦
   即仍有合理懷疑存在，當無從形成被告有罪之確信；復經本
   院調查亦無其他證據，足認被告有何本件妨害婚姻之犯行，
   揆諸首揭法條及判例意旨，自應諭知被告丁○○無罪之判決
   。
據上論斷，應依刑事訴訟法第301條第1項，判決如主文。
本案經檢察官乙○○到庭執行職務
中    華    民    國    99    年    6     月    17    日
                  刑事第七庭  法  官  黃賢婷

以上正本證明與原本無異。
如不服本判決，應於送達後十日內向本院提出上訴狀（須敘述具
體理由並附繕本），上訴於臺灣高等法院臺中分院。
上訴書狀如未敘明理由，須於上訴期間屆滿後二十日內補提理由
書於本院。
                              書記官  江美琪
中    華    民    國    99    年    6     月    17    日

司法院資訊處製作；財團法人民間司法改革基金會備份。
